臺灣高等法院臺南分院刑事判決　　　　100年度上訴字第129號
上　訴　人　臺灣臺南地方法院檢察署檢察官
被　　　告　廖宜德
上列上訴人因被告違反臺灣地區與大陸地區人民關係條例等案件
， 不服臺灣台南地方法院99年度訴字第872號中華民國99年11月
17日第一審判決（起訴案號：臺灣台南地方法院檢察署98年度偵
字第17591號），提起上訴，本院判決如下：
    主  文
上訴駁回。
    理  由
一、公訴要旨：
（一）起訴事實：被告廖宜德明知與大陸地區人民芮彩秀（所涉
      偽造文書部分檢察官另行簽分偵辦）並無結婚之真意，且
      大陸地區人民，未經許可不得進入臺灣地區，而蘇紹章（
      檢察官另通緝中）為使芮彩秀能以假結婚之方式取得臺灣
      地區配偶之身分來臺探親，達成申請進入臺灣地區工作之
      目的，竟與被告事先謀議後，共同基於使大陸地區人民非
      法進入臺灣地區、偽造文書之犯意聯絡，芮彩秀則與上開
      人等基於偽造文書之犯意聯絡，先由蘇紹章陪同被告於民
      國（下同）92年12月10日自高雄小港機場搭乘華信航空AE
      821號班機由我國出境前往大陸地區 ，再由蘇紹章帶被告
      至安徽省，並於同月11日在該省第二公證處辦理結婚公證
      後，被告再於同月17日搭乘中華航空公司 CI672號班機返
      國。嗣被告、蘇紹章於同月26日持前開結婚公證書至財團
      法人海峽交流基金會（下稱海基會）辦理結婚公證書認證
      事宜，由海基會出具證明書後，被告再於同月31日，前往
      臺南市安南區戶政事務所，再持上開辦理結婚之證明文件
      ，向該戶政事務所偽以業與芮彩秀結婚之不實事項，而使
      承辦公務員將此不實之事項，登載於職務上所掌之公文書
      ，並於當日將上開不實事項登載在被告之戶籍資料，又在
      其身分證背面配偶欄登載芮彩秀之姓名，足以生損害於戶
      政機關對於婚姻登記事項管理之正確性。嗣被告再於93年
      1月1日前往臺南市警察局第三分局海南派出所辦理對保，
      再於同月5日持上開戶籍登記資料 ，以芮彩秀與廖宜德業
      已於上揭時、地結婚為由，向內政部警政署入出境管理局
      （即現內政部入出國及移民署前身，下稱境管局）以探親
      名義申請芮彩秀入境以為行使，嗣廖宜德再於同月16日至
      境管局辦理面談，經境管局認有疑慮，而未核發許可證，
      致芮彩秀迄今仍未入境。
（二）起訴法條：修正前之臺灣地區與大陸地區人民關係條例第
      79條第3項、第1項之使大陸地區人民非法進入臺灣地區未
      遂罪、刑法第216條、第214條之行使使公務員登載不實文
      罪。
（三）起訴證據：
      公訴意旨以被告之供述、結婚登記申請書、戶籍謄本、結
      婚證書、海基會公證書、入出境查詢紀錄、大陸地區人民
      進入臺灣地區旅行證申請書、大陸地區人民進入臺灣地區
      保證書為論罪之依據。
二、本院之判斷
（一）按犯罪事實應依證據認定之，無證據不得認定犯罪事實。
      不能證明被告犯罪者，應諭知無罪之判決。刑事訴訟法第
      154條第2項、第301條第1項分別定有明文。次按認定不利
      於被告之事實，須依積極證據，茍積極證據不足為不利於
      被告事實之認定時，即應為有利於被告之認定，更不必有
      何有利之證據。而認定犯罪事實所憑之證據，雖不以直接
      證據為限，間接證據亦包括在內，然無論直接或間接證據
      ，其為訴訟上之證明，須於通常一般之人均不致有所懷疑
      ，而得確信其為真實之程度者，始得據之為有罪之認定，
      倘其證明尚未達到此一程度，而有合理之懷疑存在，致使
      無從為有罪之確信時，即應為無罪之判決（最高法院30年
      上字第816號、76年臺上字第4986號判例意旨參照） 。再
      按檢察官就被告犯罪事實，應負舉證責任，並指出證明之
      方法，刑事訴訟法第161條第1項定有明文。故檢察官對於
      起訴之犯罪事實，應負提出證據及說服之實質舉證責任。
      倘其所提出之證據，不足為被告有罪之積極證明，或其指
      出證明之方法，無從說服法院以形成被告有罪之心證，基
      於無罪推定之原則，自應為被告無罪判決之諭知，最高法
      院92年臺上字第128號判例意旨參照。再按 ，刑事被告並
      無自證己罪之義務，其在訴訟上所為之辯解，只須達於對
      起訴事證提出合理質疑之程度為已足，檢察官如對被告所
      舉反證仍有爭執，即應依刑事訴訟法第161條規定積極舉
      證釋疑。被告等既堅決否認犯罪，檢察官所舉證據復不足
      以使法院產生有罪之心證，原判決因認被告等犯罪不能證
      明，於法尚無不合，最高法院97年度台上字第3099號判決
      意旨參照。依上開最高法院判例及判決意旨可知，基於被
      告無自證己罪之義務，被告對於檢察官所起訴之事證所為
      之辯解，只須使法院達於合理懷疑之程度即可，檢察官如
      有爭執，即須依刑事訴訟法第161條積極舉證，惟檢察官
      所舉證據如不足以使法院對被告產生有罪確信之心證，基
      於無罪推定之原則，法院即應為被告無罪判決之諭知。
（二）訊據被告坦承92年12月11日與芮彩秀在中國大陸安徽省結
      婚，並有在臺南市安南區戶政事務所辦理結婚登記之事實
      ，惟堅詞否認有何使大陸地區人民非法進入臺灣地區未遂
      及行使使公務員登載不實文書之犯行，辯稱：伊係因找人
      照顧伊母親及兒子，才由蘇紹章幫忙去大陸與芮彩秀結婚
      ，伊與芮彩秀是真結婚等語。
（三）經查：
    I證據能力方面
      公訴人及被告均同意下述之供述或非供述證據之證據能力
      ，本院審酌前開證據之作成或取得之狀況，並無非法或不
      當取證之情事，且亦無顯不可信之情況，並無證據力明顯
      過低之情形，復經本院於審判期日就上開證據依法進行調
      查、辯論，依刑事訴訟法第159條之5規定，均具有證據能
      力，合先敘明。
    II實體方面
    １公訴人提出之被告結婚登記申請書、戶籍謄本、結婚證書
      、海基會公證書固能證明被告與芮彩秀結婚之事實，惟觀
      察該批文書意旨顯無法判定被告與芮彩秀是否確非出於真
      意結婚。另公訴人所指出蘇紹章因媒介大陸地區女子以假
      結婚方式入境臺灣，嗣經臺灣高雄地方法院以95年度訴字
      第1142號判決確定，本院經電腦查閱該判決內容，蘇紹章
      確因利用臺灣男子林述詩等人與大陸女子假結婚而使之入
      境臺灣，至於本件是否亦係蘇紹章利用被告與芮彩秀假結
      婚，因偵查中自始未能傳喚蘇紹章到案查明，自難遽憑蘇
      紹章有此犯罪紀錄，即援引附比而認被告與芮彩秀之結婚
      係出於虛偽。
    ２經原審法院函詢內政部入出國及移民署關於芮彩秀93、94
      年申請入境台灣不予許可之資料，覆稱並無此資料，有該
      署99年7月23日移署資處亦字第 ０九九００九七八二八號
      函在卷可稽（見原審卷第21頁），另遍觀全卷亦未有芮彩
      秀關於本件隻字片語之陳述，則被告與芮彩秀是否假結婚
      ，更難究明。
    ３綜上所述，本件公訴人所提出之證據，並不足以使本院形
      成被告涉有上揭使大陸地區人民非法進入臺灣地區未遂及
      行使使公務員登載不實文書罪之確切心證，則揆諸前揭說
      明，即應諭知被告無罪之判決。
（四）原審因以不能證明被告犯罪，而為被告無罪之判決，並無
      不當，檢察官上訴意旨仍執前詞指摘原判決不當，核無理
      由，應予駁回。
三、適用法條：
    刑事訴訟法第368條。
本案經檢察官趙中岳到庭執行職務。
中    華    民    國   100    年    3     月    30    日
                  刑事第三庭    審判長法  官  陳義仲
                                      法  官  張季芬
                                      法  官  蔡勝雄
以上正本證明與原本無異。
檢察官如不服本判決應於收受本判決後10日內向本院提出上訴書
，其未敘述上訴理由者並得於提起上訴後10日內向本院補提理由
書。
                                      書記官  汪姿秀
中    華    民    國   100    年    3     月    30    日